【裁判字號】    89,上更(一),325
【裁判日期】    900706
【裁判案由】    返還價金
【裁判全文】
臺灣高等法院民事判決                          八十九年度上更(一)字第三二五號
    上 訴 人  即
    附帶被上訴人    國座建設股份有限公司
    法 定 代理人    張國安
    附 帶 上訴人    甲○○
右當事人間返還價金事件，國座公司對於中華民國八十七年七月十六日臺灣臺北地方
法院八十六年度訴字第七二三號第一審判決提起上訴，甲○○提起附帶上訴，經最高
法院發回更審，本院判決如左：
    主    文
原判決除確定部分外，關於命國座建設股份有限公司給付超過新台幣貳拾柒萬貳仟貳
佰伍拾元及自八十六年二月三日起算之法定利息部分，及該部分假執行之宣告，暨除
確定部分外訴訟費用之裁判均廢棄。
右開廢棄部分，甲○○在第一審之訴及假執行之聲請均駁回。
其餘上訴駁回。
甲○○之附帶上訴駁回。
第一審訴訟費用關於命國座建設股份有限公司負擔部分、及第二審（除確定部分外）
關於上訴部分由國座建設股份有限公司負擔二分之一，餘由甲○○負擔。
附帶上訴訴訟費用由甲○○負擔。
    事實及理由
一、被上訴人即附帶上訴人甲○○主張伊於八十三年四月十四日與上訴人即附帶被上
    訴人國座建設股份有限公司（以下簡稱國座公司）訂立房屋、土地預定買賣合約
    書，購買系爭坐落台北縣淡水鎮○○○段二○一－三八等地號上之巧克力花園Ｄ
    柒棟十樓之預售屋及地下一層第四十八號車位，總價新台幣（以下同）五百四十
    八萬元，並已按期繳款計九十九萬五千元，且國座公司銷售時所附之交通動線示
    意圖具體標明社區東接四十米登輝大道，北通二十米北新路，南有水源二段一七
    七巷之八米現有道路，惟現況僅有ｃ棟後之臨時便道通登輝大道，北新路則無路
    可通（雖北新路一八四巷左側可通北新路，惟該巷為台電宿舍用地，不能通行，
    且寬僅三米，左側有落差極深之駁坎），而水源街二段一七七巷道為私有道路，
    地主拒不讓他人通行，致系爭房屋並無對外聯絡道路，具重大瑕疵，多次函催解
    決未果，甲○○乃行使同時履行抗辯權暫時拒付貸款金額，國座公司竟以甲○○
    遲延給付價金為由，於八十六年二月一日解除兩造間買賣契約並沒入甲○○已繳
    價金九十九萬五千元充作違約金，上訴人上開解約顯不合法，國座公司所建房屋
    既具重大瑕疵，甲○○爰依民法第三百五十九條之規定，於八十六年二月十八日
    以訴狀繕本之送達為解約之意思表示，解除兩造間之買賣契約，依民法第二百五
    十九條規定國座公司應返還上開價金九十九萬五千元及自受領時即八十三年四月
    七日起算之利息，如認甲○○解約之主張不合法，則請求法院酌減國座公司已沒
    入之違約金，以利息抵違約金，國座公司應返還九十九萬五千元及自受領時即八
    十三年四月七日起算之利息等情，（原審認本院甲○○解除契約無理由，而國座
    公司之解約為有理由，違約金核減為十九萬五千元，故應返還甲○○價金八十萬
    元，本院前審亦認甲○○解除契約無理由，而國座公司之解約為有理由，惟違約
    金核減為七十七萬二千二百五十元，故准許應返還甲○○已繳價金二十二萬二千
    七百五十元，此部分不得上訴業已確定），並聲明(一)國座公司上訴駁回。(二)附帶
    上訴部分：原判決關於駁回後開(三)部分廢棄。(三)廢棄部分，國座公司應給付甲○
    ○十九萬五千元及自民國八十六年二月三日起至清償日止，按年息百分之五計算
    之利息 (原請求自八十三年四月七日起算之利息，嗣減縮自起訴狀繕本送達翌日
    即八十六年二月三日起算，見本院卷第一七九頁）。
二、國座公司則以系爭社區○○○路一八四巷及水源街一七七巷對外可連接北新路及
    登輝大道，經台灣台北地方法院八十七年五月十一日到埸勘驗屬實，與交通動線
    示意圖所示相符，而北新路一八四巷之坡度落差及一九０巷台電公司宿舍前設有
    柵欄於訂約前已存在，且為甲○○所明知，自不得於訂約後另行要求，且契約第
    二十二條亦約定如有其他約定應於簽訂契約時一併提出列入，甲○○反於契約於
    訂約後另為要求，於法不合。而水源街二段一七七巷為既成巷道，且同巷四十三
    弄之現有道路，地主均同意提供公眾通行使用，並於八十二年三月十六日先租用
    台北縣淡水鎮○○○段二０一─十一、十四、三十三、二０五─三、二十二等地
    號土地興建代替道路使系爭社區直接連外通行登輝大道，系爭房屋並不具瑕疵，
    甲○○因遲延給付價金，經國座公司催繳未果，已遭國座公司解除房地買賣契約
    並沒入已繳價金充作違約金，兩造契約已不存在，甲○○自無法主張解除契約，
    且國座公司沒入之違約金並未過高，因嗣再行出售之價格為三百二十三萬六千元
    ，而甲○○原買受價格為五百四十八萬元，故兩者價差損失為二百二十四萬四千
    元，較之國座公司沒收之九十九萬五千元，尚不足償國座公司之損失等語資為抗
    辯。並聲明(一)原判決除確定部分外廢棄。(二)右開廢棄部分，甲○○在第一審之訴
    及其假執行之聲請均駁回。(三)甲○○之附帶上訴及其假執行之聲請均駁回。
三、甲○○起訴主張於八十三年四月十四日與國座公司訂立房屋、土地預定買賣合約
    書，向國座公司購買座落台北縣水碓子段二○一－三八等地號上之巧克力花園Ｄ
    柒棟十樓之預售屋及地下一層第四十八號車位，總價五百四十八萬元，甲○○已
    繳價款計九十九萬五千元，國座公司於八十六年一月二十日以存證信函催告甲○
    ○辦理貸款或繳納貸款金額，甲○○以國座公司所建房屋無聯外道路為由拒繳價
    金，國座公司乃於八十六年二月一日以存證信函主張解除兩造間之房地買賣契約
    之事實，業據提出房屋、土地預定買賣合約書、存證信函等件為證，復為國座公
    司所不爭執，自堪信此部分主張為真實。
四、按「訴訟標的之法律關係，於確定之終局判決中經裁判者，當事人之一造以該確
    定判決之結果為基礎，於新訴訟用作攻擊防禦方法時，他造應受其既判力之拘束
    ，不得以該確定判決言詞辯論終結前，所提出或得提出而未提出之其他攻擊防禦
    方法為與該確定判決意旨相反之主張，此就民事訴訟法第三百九十九條（按現為
    第四百條）第一項規定之趣旨觀之甚明，最高法院四十二年度台上字第一三０六
    號判例可資參照。
  (一)查本院八十七年度上字第一二一二號判決認定甲○○解除契約不合法，而國座公
    司之解約合法，故斟酌核減違約金金額為七十七萬二千二百五十元，扣除違約金
    後，國座公司應返還甲○○已繳之價金二十二萬二千七百五十元（見該判決書理
    由五），而上開二十二萬二千七百五十元部分不得上訴業已確定（國座公司提起
    八十八年度再易字第十號再審之訴，業據本院駁回），故甲○○不得主張瑕疵部
    分業據確定終局判決為認定，伊自不得再為相反於該確定判決意旨之主張。
  (二)再者甲○○雖主張依交通動線示意參考圖（證物外放），北新路一八四號台電宿
    舍用地無法通行云云，惟國座公司於八十二年三月十六日先租用台北縣淡水鎮○
    ○○段二０一─十一、十四、三十三、二０五─三、二十二等地號土地興建代替
    道路，（嗣並買受土地）使系爭社區直接連外通行登輝大道，業據其提出八十二
    年三月十六日租賃契約書影本、及八十七年六月十六日買賣契約書影本為證（見
    本院更一卷第九十七、一一五頁），而該替代道路確可通行至登輝大道，亦據台
    灣台北地方法院另案至現場勘驗屬實，有勘驗筆錄在卷可按（見本院卷第六十四
    頁），而甲○○係於八十六年二月十八日始主張解除契約，而國座公司於伊解除
    契約前已設置代替道路可通登輝大道，則自不得再主張為瑕疵。另水源路一七七
    巷固仍被他人設置路障僅機車行人可通行，而汽車無法通行，亦有勘驗筆錄可按
    ，惟該路係既成巷道，亦有建築線指示（定）申請書於備考欄註明現有道路（水
    源街二段一七七巷）附有公所八十一年三月二十七日八一北縣淡建字第六七五一
    號函證明供通行二十年，另一七七巷四十三弄附有土地所有權人供公眾通行同意
    書可按（見本院更一卷第一０七頁），而台北縣政府工務局亦函示地主不得任意
    設置妨害交通，亦有該局八十六年一月廿日八十六北工使違字第Ｄ─三三九號函
    在卷可稽（同上卷第五十頁），可證該水源路一七七巷係遭第三人設置路障致無
    法通行，惟此係不可歸責於國座公司，伊自不得主張為瑕疵。另北新路一八四巷
    自社區大門口左轉經一陡坡即為一八四巷道，約車行二、三分鐘後可連接登輝大
    道，亦有勘驗筆錄可按，可證該路段雖有坡道仍可正常行駛，故甲○○稱水源路
    二段一七七巷往社區走，其盡頭係無路可通之駁坎，國座公司於路盡處右闢泥土
    路之小道，圖接北新路一八四巷三米寬之小道，為權宜之計云云，尚非可採。
    甲○○稱現今交通情況與交通動線示意圖不符，致系爭房屋並無對外聯絡道路，
    為重大瑕疵致無法達成契約預定之效用云云，應無足採。伊主張同時履行抗辯，
    拒付剩餘價款，亦為無理由。從而，甲○○主張解除契約本於民法第二百五十九
    條之規定，訴請國座公司返還受領之九十九萬五千元，及減縮自八十六年二月三
    日起至清償日止，按年息百分之五計算之利息，為無理由，不應准許。
五、次查兩造房屋及土地買賣契約書第四條第一、二項約定：「貸款事項：預定代辦
    房屋金融機關貸款金額新台幣壹佰柒拾捌萬肆仟元正。(一)甲方（即甲○○）如
    須委託乙方（即國座公司）辦理金融機關貸款時，應與乙方簽立「代辦房屋貸款
    委託書」，並依該約履行各項約定。(二)甲方如無須辦理金融機關貸款時，其應
    給付乙方之貸款金額部份，於乙方名下使用執照領取後經乙方通知繳款日起七日
    內壹次以現金繳清。」房屋買賣契約書第十九條第二項及土地買賣契約第十條第
    二項約定：「如甲方（即甲○○）違反本契約各項規定時，甲方已繳付之訂金及
    價款任由乙方（即國座公司）沒收充作懲罰性違約金，並應負損害賠償之責，乙
    方並得解除本約，但甲方如違反本約第三條之規定時，則依該條之規定論處。」
    本件國座公司於八十六年一月二十日以存證信函通知甲○○辦理貸款手續，或選
    擇繳清貸款金額，甲○○既不得主張同時履行抗辯權，已如前述，則其未依約繳
    納所貸金額，國座公司依上開契約約定，於八十六年二月一日以存證信函解除兩
    造間之房地買賣契約之意思表示，即屬有據。
六、依兩造買賣契約第十九條第二項「如甲方（即甲○○）違反本契約各項規定時，
    甲方已繳付之訂金及價款任由乙方（即國座公司）沒收充作「懲罰性違約金」，
    並應負「損害賠償」之責」約定內容所示，國座公司得將甲○○已繳價金沒收充
    作懲罰性違約金，甲○○並應負損害賠償之責，則國座公司因甲○○之違約而受
    有損害之損害賠償請求權，並不因懲罰性違約金而喪失，國座公司得另行請求因
    甲○○違約之損害賠償。國座公司稱因本件買賣契約解除，受有損害遠超過甲○
    ○已繳價金九十九萬五千元，項目為１應負擔百分之五之稅金，即四萬九千七百
    五十元；２銷售費用為總價五百四十八萬元之百分之五，即二十七萬四千元；３
    利息損失，即本件買賣契約約定價款分二十四期繳納，最後一期為八十五年六月
    三十日，國座公司原得於該日收齊價金，甲○○僅付九十九萬元尚欠四百四十八
    萬五千元，國座公司迄今之利息損失已逾兩年，國座公司以四百四十八萬五千元
    ，按法定利率即年息百分之五計算五年之利息損失，為八十餘萬元，４另系爭房
    屋再行出售之價差為三百二十三萬六千元，而原售價為五百四十八萬元，二者價
    差為二百二十四萬四千元，而國座公司僅沒入九十九萬五千元並無過高處。則國
    座公司沒入全部價金充當違約金有無過高，茲分述如下：
  (一)按約定之違約金過高者，法院得減至相當之數額，民法第二百五十二條定有明文
    。又按「當事人約定契約不履行之違約金過高者，法院固得依民法第二百五十二
    條以職權減至相當之數額，惟是否相當仍須依一般客觀事實、社會經濟狀況及當
    事人所受損害情形，以為酌定標準，而債務已為一部履行者，亦得比照債權人所
    受利益減少其數額。」最高法院四十九年臺上字第八０七號判例可資參照，是當
    事人所受一切消極損害觀之（即可享受之預期利益）及積極損害，均應加以審酌
    ，而債務已為一部履行者，法院自得比照債權人因一部履行所受之利益，減少違
    約金。
  (二)次按「營業人因銷貨退回．．之營業稅，應於發生銷貨退回．．扣減之」，營業
    稅法第十五條第二項前段定有明文，故國座公司於解除契約後，應可扣減取回已
    納之營業稅四萬九千七百五十元，國座公司主張此部分其損害核為無理由。
  (三)銷售費用為總價五百四十八萬元之百分之五，即二十七萬四千元，有委託銷售合
    約書可按（見本院上字卷第五十八頁），此部分金額可認為係國座公司所受之損
    害。
  (四)本件買賣契約約定價款分二十四期繳納，最後一期為八十五年六月三十日，國座
    公司原得於該日收齊價金，甲○○僅付九十九萬五千元，尚欠四百四十八萬五千
    元，係兩造不爭之事實，國座公司主張迄今其利息損失已逾五年，以四百四十八
    萬五千元，按法定利率即年息百分之五計算四年之利息損失，為八十九萬七千元
    云云；惟查兩造之房地買賣契約已因國座公司於八十六年二月一日行使解除權，
    並於同年月十一日意思表示到達甲○○時而消滅，則價金本應於八十五年六月三
    十日繳納完畢，則國座公司主張從八十五年七月一日起至八十六年二月十一日時
    解約時止，國座公司受有上開期間之利息計十三萬六千九百五十七元[0000000元
      0.05× (85.7.1-86.2.10即七月又十日）〕為有理由。其餘解約後之利息與甲
    ○○無涉，尚不得主張受有該利息之損失。
  (五)另國座公司另行主張系爭房屋再行出售之價格為三百二十三萬六千元，而原售價
    為五百四十八萬元，二者價差為二百二十四萬四千元，惟查國座公司係於八十八
    年一月二十日始行出售系爭房地（見更一卷第五十五頁），並非解約當時而為出
    售之價格，而遲於解約後二年後始行出售，則該跌價之損失，原因甚多，或因市
    場自由機制或折價出售或轉售抵償等諸多原因，國座公司並未舉證證明此跌價損
    失與被上訴人違約有何因果關係，尚難認此轉售跌價之損失應由甲○○負擔。
  (六)本院斟酌上開國座公司所受之損害，及本件兩造約定之違約金具懲罰性質，認國
    座公司得請求的違約金額（含損害賠償）以五十萬元為適當，二造原約定上訴人
    得沒入被上訴人所繳價金金額九十九萬五千元為違約金，尚有過高，爰予酌減為
    五十萬元。
七、綜上所述，國座公司可沒收之違約金為五十萬元，甲○○請求國座公司再返還四
    十九萬五千元，及自（減縮）八十六年二月三日起算之法定遲延利息，為有理由
    ，應予准許。而確定判決已認定國座公司應返還價金二十二萬二千七百五十元，
    則甲○○可請求再返還二十七萬二千二百五十元及法定利息。原判決係命國座公
    司給付八十萬元及自八十三年四月七日起算之法定遲延利息，而駁回甲○○其餘
    之訴。原審所命給付逾上開應准許部分，及該部分假執行之宣告，尚有未洽。國
    座公司上訴意旨指摘原判決此部分不當，求予廢棄改判，為有理由，應予准許。
    至於上開應准許部分，原審判命國座公司給付，並為假執行之宣告並無不當，國
    座公司指摘原判決部分不當，求予廢棄改判，為無理由，應駁回其上訴。另原審
    駁回甲○○其餘之訴部分，於法並無不合，甲○○就此部分提起附帶上訴，指摘
    原判決此部分不當，求予廢棄改判，為無理由，應駁回其附帶上訴。另甲○○減
    縮請求自八十六年二月三日起算之法定利息，原判決就伊撤回部分（八十三年四
    月七日起至八十六年二月二日止之利息），因而失其效力，不在本判決審究範圍
    ，併此說明。
八、本件為判決基礎之事證已臻明確，兩造其餘攻擊防禦及所提出之證據，核於判決
    結果不生影響，無庸一一審究論述之必要，附此敘明。
九、據上論結，本件上訴為一部有理由，一部無理由，甲○○之附帶上訴為無理由，
    依民事訴訟法第四百四十九條第一項、第四百五十條、第七十八條、第七十九條
    但書，判決如主文。
中      華      民      國      九十    年      七      月      六      日
                              臺灣高等法院民事第十五庭
                                  審判長法  官  劉  靜  嫻
                                        法  官  吳  光  釗
                                        法  官  李  錦  美
右正本係照原本作成。
如不服本判決，應於收受送達後二十日內向本院提出上訴書狀，其未表明上訴理由者
，應於提出上訴後二十日內向本院補提理由書狀（均須按他造當事人之人數附繕本）
上訴時應提出委任律師或具有律師資格之人之委任狀；委任有律師資格者，另應附具
律師及格證書及釋明委任人與受任人有民事訴訟法第四百六十六條之一第一項但書或
第二項（詳附註）所定關係之釋明文書影本。
中      華      民      國      九十    年      八      月       三     日
                                        書記官  明  祖  全
附註：
民事訴訟法第四百六十六條之一（第一項、第二項）：
對於第二審判決上訴，上訴人應委任律師為訴訟代理人。但上訴人或其法定代理人具
有律師資格者，不在此限。
上訴人之配偶、三親等內之血親、二親等內之姻親，或上訴人為法人、中央或地方機
關時，其所屬專任人員具有律師資格並經法院認為適當者，亦得為第三審訴訟代理人
。


司法院資訊處製作；財團法人民間司法改革基金會備份。
